【裁判字號】    92,訴更一,32
【裁判日期】    921204
【裁判案由】    請求退稅
【裁判全文】
臺中高等行政法院判決                            九十二年度訴更一字第三二號
                              .
    原      告  甲○○○
    訴訟代理人  戊○○
    被      告  臺中市稅捐稽徵處
    代  表  人  乙○○
    訴訟代理人  丁○○
                己○○
                丙○○
右當事人間因請求退稅事件，原告不服台中縣政府中華民國九十一年一月三十一日府
行訴字第○九一○○一六一六五號訴願決定，提起行政訴訟。經本院判決後，原告提
起上訴，經最高行政法院發回更審，本院更為判決如左︰
    主  文
訴願決定及原處分其中關於原告請求退還溢繳稅款之加計利息之部分均撤銷。
被告應為給付原告退還稅款加計利息新台幣壹拾捌萬玖仟捌佰肆拾貳元之行政處分。
訴訟費用由被告負擔。
    事  實
甲、事實概要：緣原告於民國八十年九月二十六日出售坐落台中市西屯區○○○○段
    八八之二、八八之十五地號土地，因每筆土地均位於都市計畫行水區及農業區等
    不同之使用分區且尚未分割，被告所屬黎明分處遂依規定先行以地政機關估算各
    使用區之面積分別為農業區部分免徵，行水區部分應徵土地增值稅之核認，並發
    單課徵，計該段八八之十五地號土地新台幣（下同）二、二九八、九○○元，八
    八之二地號土地五五二、二一○元，原告隨即於八十一年四月二十七日繳訖。嗣
    原告於八十九年六月五日以該等土地已經地政機關逕為分割確定為由，申請加計
    利息退稅二四八、三○四元。被告黎明分處乃核定八八之二地號土地應退稅額一
    六六、四八一元，八八之十五地號土地應補徵五一、一六八元，且函復無加計利
    息退稅規定之適用。原告不服，申請復查，經被告審查結果，將其「復查申請書
    」視為「訴願書」，送訴願管轄機關，案經該管臺中市政府訴願決定，申請退還
    土地增值稅部分，原處分撤銷，由原處分機關於一個月內另為處分；申請加計利
    息部分，訴願駁回。原告對駁回申請加計利息部分猶未甘服，遂提起本件行政訴
    訟。
乙、兩造聲明：
一、原告聲明求為判決：(一)訴願決定及原處分（原告請求退還溢繳稅款之加計利息部
    分）均撤銷。(二)被告應為給付原告退還稅款加計利息一八九、八四二元之行政處
    分。
二、被告聲明求為判決：原告之訴駁回。
丙、兩造之陳述：
壹、原告起訴意旨略以：
一、本件原告於八十年九月二十六日出售所有坐落台中市西區○○○○段八八之二地
    號及八八之一五地號土地（面積各為二、○三八及二、一○九平方公尺），均含
    應課土地增值稅之行水區及免課土地增值稅之農業區。因尚未辦理分割，被告所
    屬黎明分處乃先按一般稅率課徵土地增值稅（稅額計五、二三四、一四五元）依
    期繳納，俟該二筆土地逕為分割後再行辦理補退稅。嗣原告函請該分處依據財政
    部七十七年十一月五日台財稅字第七七○三二三○四五號函辦理，經該分處依估
    算面積核開該二筆土地增值稅繳款書稅額計二、八五一、一一○元，由原告於八
    十一年四月二十七日完稅，並立切結同意俟分割確定後，面積有增減時，繳納之
    增值稅多退少補。惟原告自後未接獲被告就該二筆土地已完成分割，應辦理補退
    稅事之通知函，經申請該二筆土地登記簿謄本始知該二筆土地於八十一年七月三
    十一日辦理重測變更為協仁段三二五地號及三二四地號，面積亦變更為二、三一
    ○‧一一及二、二三五．一五平方公尺，並於八十四年二月九日逕為分割為三筆
    及二筆土地，原告乃於八十九年六月五日向該被告申請退還溢繳土地增值稅款二
    四八、三○四元及加計利息一併退還，並無違法。
二、至被告援引財政部九十年五月十日台財稅字第○九○○四五一二七一號函釋，認
    無加計利息退還規定之適用乙節，按該函意旨係退稅案件未經行政救濟，被告即
    依法辦理退稅始無加計利息退還規定，惟本件係原告不服被告之復查，依法提起
    訴願，經訴願決定後被告始同意退稅，自應適用稅捐稽徵法第三十八條規定。被
    告既以九十年七月二十四日中市黎明分二字第九○二○四三三一號函，稱依據重
    測後逕為分割面積核算課徵土地增值稅，核定原下七張犁段八八之二地號土地退
    稅一六六、四八一元，同地段八八之一五地號土地補徵稅款五一、一六八元。依
    上開規定，被告應就該二筆退稅額自原告繳納稅款日（八十一年四月二十七日）
    起，至被告填發收入退還書或國庫支票日止，依郵政儲金匯業局之一年期定期存
    款利率（八％）按日加計利息退還原告。又據該分處九十年八月二十二日開立八
    八之一五地號土地增值稅補稅繳款書，原告須先行繳清後始可領取八八之二地號
    土地增值稅退稅支票。對照該分處九十一年三月二十三日中市稅黎分二字第○九
    一○○○三七○七號函中所載，八八之一五地號土地九十年七月二十四日該分處
    原處分應補稅五一、一六八元，已由八八之二地號應退稅款中扣抵部分，實與事
    實不符。故九十年八月二十二日被告退稅額為一一五、三一三元，應再退稅額為
    一三二、九九三元。
三、同意被告所計算應為給付原告退還稅款加計利息一八九、八四二元之金額。
貳、被告答辯意旨略以：
一、本件原告因系爭土地領取之第一筆退稅款一六六、四八一元，係被告黎明分處依
    據原告八十九年十一月七日異議申請書審核後，以九十年七月二十四日黎明分二
    字第九○二○四三三一號函復准予退稅之金額，並非經復查決定而退還者。嗣原
    告領取之其他三筆退稅款，分別為三五六元、八一、四六九元及五一、一六八元
    合計一三二、九九三元，亦源自其八十九年十一月七日異議申請書，惟就此一三
    二、九九三元部分，被告黎明分處未於復函，即九十年七月二十四日黎明分二字
    第九○二○四三三一號函中照准，又該函否准加計應退還稅額之利息，原告不服
    ，填具復查申請書，申請復查，核其申請要點，乃不服被告黎明分處九十年七月
    二十四日黎明分二字第九○二○四三三一號函處分，請求該分處另行核退溢繳土
    地增值稅及自八十四年二月二十九日（正確應為八十一年四月二十七日）至退還
    日加計利息一併退還，亦非對核定補徵五一、一六八元土地增值稅不服。
二、按稅捐稽徵法第三十五條有關申請復查之規定，係納稅義務人對於稽徵機關核定
    之稅額通知書有所不服而請求救濟而言，至納稅義務人申請退還溢繳稅款，經主
    管稽徵機關駁回其申請，納稅義務人如有不服欲提起行政救濟時，因係對於稽徵
    機關之駁回處分表示不服，而非對於核定稅額通知書表示不服，自應依訴願法之
    規定提起訴願請求救濟，被告乃依訴願法第五十八條第三項規定附具答辯書，並
    將必要之關係文件，送訴願管轄機關，案經該管臺中市政府訴願決定：「一、申
    請退還土地增值稅部分，原處分撤銷，由原處分機關於一個月內另為處分。二、
    申請加計利息部分，訴願駁回。」，被告黎明分處依訴願決定意旨核退土地增值
    稅一三二、九九三元，顯然該分處前所核退土地增值稅一六六、四八一元及後又
    退還土地增值稅一三二、九九三元，均非依復查決定而以稅捐稽徵法第三十五條
    第四項規範之「復查決定書」准予退還，實依原告申請退還溢繳稅款而為者。
三、觀諸稅法及其釋示函令，有關得加計利息退還之稅捐僅限下列二者，其一、按稅
    捐稽徵法第三十八條規定，經依復查程序開始而決定或判決退還之稅額，應依繳
    納稅款之日郵政儲金匯業局之一年期定期存款利率，按日加計利息，一併退還。
    本案系爭退稅款非始於復查程序前已論明，顯而易見，其無依稅捐稽徵法第三十
    八條規定加計利息退還之餘地。其二、按財政部七十九年五月十日臺財稅第七九
    一一八七九四一號函核釋：「納稅義務人依稅捐稽徵法第二十八條規定申請退還
    溢繳之稅款，經稽徵機關駁回後，納稅義務人復提起訴願、再訴願（現已無再訴
    願程序）或行政訴訟等程序終結決定或判決應退還稅款者，可適用稅捐稽徵法第
    三十八條第二項規定加計利息，一併退還。」然系爭退稅非因適用法令錯誤或計
    算錯誤，故財政部九十年五月十日臺財稅字第○九○○四五一二七一函示「應無
    稅捐稽徵法第二十八條五年退稅期間之限制，且無加計利息退還規定之適用。」
    證諸原告於八十一年繳納之稅捐，猶得於超過五年後申請並核准退稅，其與稅捐
    稽徵法第二十八條無涉已明，故亦無得加計利息退還。
四、如依稅捐稽徵法第三十八條第二項規定及財政部八十三年七月廿九日臺財稅字第
    八三一六○三一四三號函釋意旨之利率及計息期間計算，原告可請求退還稅款加
    計利息之金額為一八九、八四二元。
    理  由
一、按稅捐稽徵法第三十八條第二項規定：「經依復查、訴願或行政訴訟等程序終結
    決定或判決，應退還稅款者，稅捐稽徵機關應於復查決定，或接到訴願決定書，
    或行政法院判決書正本後十日內退回；並自納稅義務人繳納該項稅款之日起，至
    填發收入退還書或國庫支票之日止，按退稅額，依繳納稅款之日郵政儲金匯業局
    之一年期定期存款利率，按日加計利息，一併退還。」，其立法理由在於，根據
    各稅法，納稅義務人逾限繳納之稅捐有加徵滯納金或並加計利息之規定，故本條
    特規定凡經行政救濟後，其應退或應補之稅款，均應加計利息，一併退補，以示
    公允。次按同法第二十八條雖無加計利息退還之規定，並不能解釋為該法條就納
    稅義務人申請退還之溢繳稅款，禁止加計利息返還；又同法第三十八條第二項，
    乃就納稅義務人於行政救濟期間亦享有加計利息請求權之特別規定，與同法第二
    十八條規定之事項不同，二者並無特別法與普通法之關係，自無排除非經行政救
    濟程序而申請退還溢繳稅款者之加計利息請求權之效力，否則不啻鼓勵人民提起
    行政爭訟，與疏減訟源之訴訟原則亦有未符（改制前行政法院八十六年八月份庭
    長評事聯席會議決議參照）。是納稅義務人申請退還溢繳稅款，不論有無提起行
    政救濟，倘應退還稅款者，均應加計利息，一併退還。被告所引財政部九十年五
    月十日臺財稅字第○九○○四五一二七一函示意旨：「土地移轉，於課徵土地增
    值稅後，如因重測而發生增減情形，應免予退補稅款，惟如依．．．規定因先行
    估算面積，依法徵免土地增值稅者，於分割確定後，面積如有增減，則應予退補
    稅款，且該退補稅款非屬適用法令錯誤或計算錯誤，退稅部分應無稅捐稽徵法第
    二十八條五年退稅期間之限制，且無加計利息退還規定之適用。」，與上開規定
    及立法意旨有違，本院自得不予適用。
二、本件原告申請退還系爭溢繳稅款並加計利息，不服被告黎明分處核定退稅數額及
    否准加計利息之處分，提起訴願，經臺中市政府以九十一年一月三十一日府行訴
    字第○九一○○一六一六五號訴願決定：「一、申請退還土地增值稅部分，原處
    分撤銷，由原處分機關於一個月內另為處分。二、申請加計利息部分，訴願駁回
    。」，被告依訴願決定，以九十一年三月二十三日中市稅黎分二字第○九一○○
    ○三七○七號函重為處分，重新核算土地增值稅，台中市西屯區○○○○段八八
    之二地號應退稅一六六、八三七元，同段八八之一五地號應退稅八一、四六九元
    等情，此有該訴願決定書及重為處分函件可稽（附本件更審前本院卷第四一至四
    三頁）。是本件顯然業經提起行政救濟，且應退還溢繳稅款，揆諸上開說明，自
    應加計利息一併退還，殊不因原處分之性質，毋庸踐行復查程序，而有不同，又
    縱使原告請求退還溢繳稅款，未經行政救濟程序，亦可依稅捐稽徵法第三十八條
    第二項之規定請求加計利息。是本件原處分否准原告請求退還系爭溢繳稅款之加
    計利息部分，自有違誤之處，訴願決定對於此部分未予以糾正，亦有未合，原告
    請求均予撤銷，為有理由，應由本院將原處分及訴願決定關於此部分均予撤銷，
    以維法制。
三、次查，本件原告因台中市西屯區○○○○段八八之二地號土地領取之第一筆退稅
    款一六六、四八一元，係被告黎明分處依據原告八十九年十一月七日異議申請書
    審核後，以九十年七月二十四日黎明分二字第九○二○四三三一號函復准予退稅
    之金額；又原告領取之其他三筆退稅款，分別為三五六元（同筆土地）、八一、
    四六九元及五一、一六八元（以上二筆金額均為同段八八之一五地號土地），合
    計一三二、九九三元，分別經被告黎明分處於九十一年三月二十三日中市稅黎分
    二字第○九一○○○三七○七函准予退稅，有該二函件在卷可佐（同卷廿八及四
    三頁），且此退稅處分均已確定，亦為兩造所是認。是原告依稅捐稽徵法第三十
    八條第二項之規定，請求被告應為給付其繳納系爭土地增值稅款之日起，至被告
    填發收入退還書或國庫支票之日止，按退稅額，依繳納稅款之日郵政儲金匯業局
    之一年期定期存款利率，按日加計利息退還之處分，自屬有據。而依上開四筆退
    還稅款之金額、原告繳稅日至被告退稅日之期間各按郵政儲金匯業局之一年期定
    期存款利率，被告依此規定及財政部八十三年七月廿九日臺財稅字第八三一六○
    三一四三號函釋意旨之利率及計息期間，計算出利息總金額為一八九、八四二元
    （卷附被告於九十二年十一月六日本件準備期日所提出之計算表情況二，本件附
    表）。從而，原告訴請被告應為給付原告退還稅款加計利息一八九、八四二元之
    行政處分之部分，亦為有理由，應予准許。
據上論結，本件原告之訴為有理由，依行政訴訟法第一百九十五條第一項前段、第九
十八條第三項前段，判決如主文。
中    華    民    國    九十二      年      十二      月      廿四      日
                 臺 中 高 等 行 政 法 院   第 四 庭
                                審 判 長 法      官  沈  應  南
                                         法      官  黃  淑  玲
                                         法      官  許  武  峰
右正本證明與原本無異。
如不服本判決，應於判決送達後二十日內向本院提出上訴書狀，其未表明上訴理由者
，應於提起上訴後二十日內向本院提出上訴理由書（須依對造人數附具繕本）；如於
本判決宣示或公告後送達前提起上訴者，應於判決送達後二十日內補提上訴理由書（
須附繕本）。未表明上訴理由者，逕以裁定駁回。
提起上訴應預繳送達用雙掛號郵票三九○元（三十四元及五元郵票各十份)。
中    華    民    國    九十二      年      十二      月      廿四      日
                                         法院書記官  王  永  慶


司法院資訊處製作；財團法人民間司法改革基金會備份。
